【裁判字號】    97,上易,10
【裁判日期】    970428
【裁判案由】    清償債務
【裁判全文】
臺灣高等法院臺南分院民事判決  97年度上易字第10號
上  訴  人  辛○○
視同上訴人  庚○○○○○○(即賴柯令之繼承人)
            壬○○(即賴柯令之繼承人)
            己○○(即賴柯令之繼承人)
被上訴人    臺灣土地銀行股份有限公司
法定代理人  戊○○
訴訟代理人  丁○○
            乙○○
            甲○○
            丙○○
            癸○○
上列當事人間請求清償債務事件，上訴人對於中華民國96年10月
31日臺灣嘉義地方法院第一審判決（96年度訴字第588號）提起
上訴，本院於97年4月22日言詞辯論終結，判決如下：
    主  文
原判決關於命上訴人給付超過新台幣壹拾柒萬陸仟陸佰貳拾元
，及自民國93年2月28日起至清償日止，按年息百分之八點四○
計算之利息，暨按上開利息百分之二十計算之違約金，及該部分
訴訟費用之裁判均廢棄。
上開廢棄部分，被上訴人在第一審之訴駁回。
其餘上訴駁回。
第一、二審訴訟費用由上訴人連帶負擔三分之一，餘由被上訴人
負擔。
    事  實
甲、上訴人辛○○方面：上訴人辛○○經合法通知，惟未於言詞
    辯論期日到場，據其於本院準備程序中到場聲明及陳述如下
    ：
一、聲明：求為判決：(一)原判決廢棄。(二)被上訴人於第一審之訴
    駁回。(三)第一、二審訴訟費用由被上訴人負擔。
二、陳述：除與原判決記載相同者，茲引用之外，補稱略以：上
    訴人的母親於民國（下同）82年借款時，上訴人在監獄服刑
    根本不知情，也不知道法律之規定，到91年1月9日出獄後回
    家才知道後也沒向法院拋棄繼承或限定繼承。且目前拋棄繼
    承之相關法律已有修改，應讓上訴人於知悉被繼承人生前有
    債務時，才計算拋棄繼承的時間為當，故本件被上訴人要求
    上訴人繼承被繼承人之債務，於法不合。
三、證據：援用原審提出之證據。
乙、視同上訴人賴俊源、壬○○、己○○均經合法通知，惟均未
    到庭，亦未提出任何書狀作何聲明及陳述。
丙、被上訴人方面：
一、聲明：求為判決：(一)上訴駁回。(二)第二審訴訟費用由上訴人
    負擔。
二、陳述：除與原判決記載相同者，茲引用之外，補稱略以：本
    件起訴請求之本金已經強制執行受償一部份，所以減縮請求
    新台幣（下同）176,623元及遲延利息、違約金。
三、證據：除援用原審提出之證據外，並提出原法院民事執行處
    93年3月22日嘉院雲民92年執字第3612號函及強制執行金額
    計算書分配表各1份為證。
    理  由
壹、程序方面：
一、按民法第275條規定連帶債務人中之一人受確定判決，而其
    判決非基於該債務人之個人關係者，為他債務人之利益亦生
    效力，故債權人以各連帶債務人為共同被告提起給付之訴，
    被告一人提出非基於其個人關係之抗辯有理由者，對於被告
    各人即屬必須合一確定，自應適用民事訴訟法第56條第1項
    之規定，最高法院著有33年上字第4810號判例在案。是共同
    訴訟之連帶債務人中之一人，提出非基於個人關係之抗辯，
    如在形式上有利益於他共同訴訟人者，其效力即應及於他共
    同訴訟人，而不以審理結果為準，於此情形他共同訴訟人亦
    應視為全體提起上訴。本件原審判決後，原審共同被告僅辛
    ○○具狀提起上訴，另共同被告賴俊源、壬○○、己○○雖
    均未提起上訴，惟與上訴人辛○○在原審既係本件被繼承人
    賴柯令之借款債務之繼承人並負連帶清償之共同被告，且上
    訴人辛○○上揭所據以上訴之理由，顯非基於其個人關係之
    抗辯，在形式上又係有利益於共同被告賴俊源、壬○○、己
    ○○，則依上開說明，上訴人辛○○提起本件上訴之效力自
    應及於該共同被告賴俊源、壬○○、己○○，亦即應視為全
    體提起上訴，爰將原審共同被告賴俊源、壬○○、己○○列
    為視同上訴人，合先敘明
二、上訴人辛○○及視同上訴人賴俊源、壬○○、己○○經合法
    通知，無正當理由，均未於言詞辯論期日到場，核無民事訴
    訟法第386條各款所列情形，爰依被上訴人之聲請，由其一
    造辯論而為判決。
三、按在第二審為訴之變更或追加，非經他造同意，不得為之。
    但民事訴訟法第255條第1項第2款至第6款情形，不在此限；
    又訴狀送達後，原告不得將原訴變更或追加他訴。但有下列
    各款情形之一者，不在此限．．．(二)請求之基礎事實同一者
    。(三)擴張或減縮應受判決事項之聲明者．．．民事訴訟法第
    446條第1項、第255條第1項第2款分別定有明文。查被上訴
    人於原審原請求上訴人辛○○及視同上訴人賴俊源、壬○○
    、己○○應連帶給付被上訴人504,203元，及其中407,925元
    ，自93年2月28日起至清償日止，按年息百分之八點四０計
    算之利息，暨按上開利息百分之二十計算之違約金，於本院
    97年4月22日言詞辯論時減縮請求上訴人辛○○及視同上訴
    人賴俊源、壬○○、己○○應連帶給付被上訴人176,623元
    ，及自93年2月28日起至清償日止，按年息百分之八點四○
    計算之利息，暨按上開利息百分之二十計算之違約金，核屬
    減縮應受判決事項之聲明，依上開規定，應予准許，併此敘
    明。
貳、實體方面：
一、被上訴人起訴主張：上訴人辛○○及視同上訴人賴俊源、壬
    ○○、己○○之被繼承人賴柯令於82年4月13日向被上訴人
    借款1,200,000元，約定借款期間自82年4月13日起至97年1
    月19日止，自借款日起分30期償還，每期6個月，第1期至第
    4期只付利息不還本金，第5期起平均攤還本金，利息按被上
    訴人牌告基本放款利率加百分之1機動調整，如有一期未履
    行，視為全部到期，且逾期償付本息時，逾期6個月以內者
    ，按上開利率百分之10，逾期超過6個月者，按上開利率百
    分之20計算之違約金。詎賴柯令於83年1月20日死亡，本件
    借款自86年7月19日起即未依約繳息，嗣被上訴人聲請拍賣
    債務人之不動產，並經原法院92年度執字第3612號強制執行
    事件拍賣後，於93年2月27日分配部分受償金額，惟尚有已
    計算未分配之違約金96,278元，及本金407,925元未獲清償
    （該執事事件計算之利率為年息百分之8.4）。而上訴人及
    視同上訴人等4人均為賴柯令之繼承人，依法應繼承賴柯令
    之債務。爰依消費借貸及繼承之法律關係，求為判命上訴人
    及視同上訴人等四人連帶給付被上訴人504,203元，及其中
    407,925元，自93年2月28日起至清償日止，按年息百分之八
    點四０計算之利息，暨按上開利息百分之二十計算之違約金
    （嗣被上訴人於本院97年4月22日言詞辯論時減縮請求上訴
    人辛○○及視同上訴人賴俊源、壬○○、己○○應連帶給付
    被上訴人176,623元，及自93年2月28日起至清償日止，按年
    息百分之八點四○計算之利息，暨按上開利息百分之二十計
    算之違約金）之判決等語。
二、上訴人辛○○則以：我母親於82年借款的時候，我在監獄服
    刑根本不知情，直到91年1月9日才出獄，且一般百姓對繼承
    的法律關係及拋棄繼承的時間不瞭解，繼承父母的債務會使
    子女無法翻身，上訴人迄今未向法院拋棄繼承或限定繼承。
    且目前拋棄繼承之相關法律已有修改，應讓上訴人於知悉被
    繼承人生前有債務時，才計算拋棄繼承的時間為當，故本件
    被上訴人要求上訴人繼承被繼承人之債務，於法不合等語，
    資為抗辯。另視同上訴人賴俊源、壬○○、己○○均經合法
    通知，惟均未於言詞辯論期日到場，亦未提出書狀作何抗辯
    。
三、查，本件被上訴人主張上訴人及視同上訴人等4人之被繼承
    人賴柯令於上揭日期向被上訴人借款1,200,000元，並為上
    開借款期間、條件、利率等約定，分期償還本金，即支付利
    息或違約金。詎賴柯令於83年1月20日死亡，本件借款自86
    年7月19日起即未依約繳息，嗣被上訴人聲請拍賣債務人之
    不動產，並經原法院92年度執字第3612號強制執行事件拍賣
    後，於93年2月27日分配部分受償金額，目前尚欠有176,623
    元，及自93年2月28日起至清償日止，按年息百分之八點四
    ○計算之利息，暨按上開利息百分之二十計算之違約金，迄
    今未獲清償等事實，業據其提出與其所述相符之借據、原法
    院民事執行處93年3月22日嘉院雲民92年執字第3612號函及
    強制執行金額計算書分配表等各1份為證（見原審卷第8至12
    頁、本院卷第57至60頁），且為上訴人辛○○視同上訴人壬
    ○○於原審所不爭執，堪信被上訴人之上開主張為真實。
四、按「繼承人自繼承開始時，除本法另有規定外，承受被繼承
    人財產上之一切權利、義務。」「繼承人對於被繼承人之債
    務，負連帶責任。」民法第1148條前項、第1153第1項分別
    定有明文。又按「繼承人得限定以因繼承所得之遺產，償還
    被繼承人之債務。」「為限定之繼承者，應於繼承開始時起
    ，三個月內，開具遺產清冊呈報法院。」「繼承人得拋棄其
    繼承權。」「前項拋棄，應於知悉其得繼承之時起二個月內
    以書面向法院為之。並以書面通知因其拋棄而應為繼承之人
    。但不能通知者，不在此限。」同法第1154條第1項、第115
    6條第1項、第1174條第1、2項亦分別定有明文。查，本件借
    款人賴柯令向被上訴人借款後已於83年1月20日死亡，而上
    訴人及視同上訴人等四人均為賴柯令之繼承人，迄今未於法
    定期間內向法院為拋棄繼承之聲明或為限定繼承之呈報等情
    ，有被繼承人賴柯令之繼承系統表、繼承人戶籍謄本、臺灣
    嘉義地方法院96年3月5日嘉院龍民公字第93號函、臺灣板橋
    地方法院96年7月25日板院輔家科春怡字第036066號函覆訴
    外人賴秀花（即賴柯令長女）之繼承人聲請拋棄繼承之函文
    等各1份在卷足憑（見原審卷第13至27頁）。雖上訴人辛○
    ○於原審及本院審理時辯稱其母親賴柯令死亡時，其在監獄
    服刑云云，然其於原審已自承母親去世幾個月後，叔叔有告
    知母親去世之事等語（見原審卷第38頁），且於本院準備程
    序中亦自承稱其於91年1月9日出獄後回家才知道母親去世，
    知道後也沒向法院拋棄繼承或限定繼承云云（見本院卷第41
    頁）。且姑不論渠何時知情其母去世，但上訴人及視同上訴
    人等四人知悉後迄今卻均仍未於法定期間內為拋棄繼承或限
    定繼承之聲明，故上訴人辛○○上開所辯難據為渠等有利認
    定之依據。從而，依上揭民法規定，上訴人及視同上訴人等
    4人均應自繼承開始時起，繼承借款人賴柯令之借款債務，
    足堪認定。
五、綜上所述，被上訴人本於消費借貸契約及繼承之法律關係，
    請求上訴人辛○○及視同上訴人賴俊源、壬○○、己○○應
    連帶給付被上訴人176,623元，及自93年2月28日起至清償日
    止，按年息百分之八點四○計算之利息，暨按上開利息百分
    之二十計算之違約金部分，為有理由，應予准許。逾此所為
    請求，為無理由，不應准許。原審就超過上開應准許部分，
    為上訴人敗訴之判決，並為假執行之宣告，尚有未洽。上訴
    意旨就此部分指摘原判決不當，求予廢棄改判，為有理由，
    應由本院廢棄改判如主文第2項所示。至於上開應准許部分
    ，原審判命上訴人給付，核無違誤，上訴意旨，就此部分，
    仍執陳詞，指摘原判決不當，求予廢棄，為無理由，應駁回
    其上訴。
六、本件事證已臻明確，兩造其餘攻擊防禦方法及舉證，於判決
    結果不生影響，爰不予一一論列，併予敘明。
七、據上論結，本件上訴為一部有理由，一部無理由，依民事訴
    訟法第450條、第449條第1項、第385條第1項前段、第463條
    、第79條、第85條第2項，判決如主文。
中    華    民    國    97    年    4     月    28    日
                  民事第四庭    審判長法  官  王惠一
                                      法  官  林永茂
                                      法  官  王浦傑
上為正本係照原本作成。
不得上訴。
中    華    民    國    97    年    4     月    28    日
                                      書記官  廖英琇


司法院資訊處製作；財團法人民間司法改革基金會備份。
